---
title: "Aula 11"
subtitle: "Organização de Projetos"
author: "Vinicius Santos"

format:
  revealjs:
    theme: simple
    css: custom.scss

    width: 1600
    height: 900

    slide-number: c/t
    progress: true
    controls: true
    navigation-mode: linear

    transition: fade
    background-transition: fade

    chalkboard: true
    preview-links: auto
    code-copy: true

    center: false
    smaller: false
    toc: false

    footer: "Web Scraping e Dados Digitais em RI"

    highlight-style: github

execute:
  eval: false
  echo: true
  warning: false
  message: false

editor: visual
---

## Organização de Projetos

### Vinicius Santos

#### Web Scraping e Dados Digitais em RI

# Pensar como Pesquisador

## Não apenas como programador

Código que funciona hoje pode:

-   ser incompreensível em 6 meses;
-   depender de pacotes descontinuados;
-   produzir resultados diferentes ao re-executar;
-   ser impossível de auditar.

## Reprodutibilidade é padrão científico

Pesquisa computacional deve ser:

-   **reproduzível** — outros conseguem re-executar;
-   **auditável** — outros conseguem verificar;
-   **documentada** — outros entendem o que foi feito.

# Estrutura de Pastas

## Projeto padrão de scraping em RI

``` text
meu_projeto/
├── data/
│   ├── raw/          # dados brutos, nunca editados
│   └── processed/    # dados limpos e prontos
├── scripts/
│   ├── 01_coleta.R
│   ├── 02_limpeza.R
│   └── 03_analise.R
├── outputs/
│   ├── figures/
│   └── tables/
├── docs/
│   └── metodologia.md
├── logs/
│   └── scraping_20260512.txt
├── .Renviron          # variáveis secretas (não vai ao Git)
├── .gitignore
└── README.md
```

# Separação Raw / Processed

## Por que nunca modificar raw?

-   raw é o registro histórico da coleta;
-   se algo der errado no processamento, você tem o original;
-   permite reprocessar sem re-raspar;
-   facilita auditoria.

## Princípio

```         
raw/   → escrever uma vez, nunca sobrescrever
processed/ → resultado de scripts reproduzíveis
```

# Naming Conventions

## Arquivos de dados

```         
# Ruim
dados.csv
final.csv
novo_final.csv
FINAL_v3_USE_THIS.csv

# Bom
noticias_agenciabrasil_20260512.csv
votacoes_camara_2025.csv
pib_brics_worldbank_2000_2024.csv
```

## Scripts

```         
# Ruim
scraping.R
limpeza_final.R
analise.R

# Bom
01_coleta_agenciabrasil.R
02_limpeza_texto.R
03_analise_frequencia.R
```

## Convenções

-   sem espaços — use `_` ou `-`;
-   tudo em minúsculas;
-   datas em ISO: `YYYYMMDD`;
-   numeração para scripts sequenciais.

# .Renviron: Segredos

## Nunca coloque credenciais no código

``` r
# NUNCA:
api_key <- "abc123secreto"

# SEMPRE:
api_key <- Sys.getenv("MINHA_API_KEY")
```

## \~/.Renviron

``` bash
# Arquivo em ~/ (home do usuário)
NEWS_API_KEY=abc123secreto
PORTAL_USER=meu_usuario
PORTAL_SENHA=minha_senha
WTO_KEY=chave_aqui
```

```{r}
#| eval: false
# Recarregar após editar
readRenviron("~/.Renviron")

# Acessar
Sys.getenv("NEWS_API_KEY")
```

# .gitignore

## O que nunca vai ao repositório

``` bash
# .gitignore
.Renviron
*.csv              # dados podem ser grandes
data/raw/          # dados brutos são reproduzíveis via script
*.html             # outputs renderizados
.DS_Store
*.Rhistory
.Rdata
logs/
```

## O que sempre vai ao repositório

``` bash
# Sempre versionar:
scripts/
docs/
README.md
.gitignore
renv.lock          # versões dos pacotes
```

# Reprodutibilidade de Pacotes

## O problema

Pacotes mudam entre versões.

O que funciona em maio de 2026 pode quebrar em 2027.

## renv: lockfile de pacotes

```{r}
#| eval: false
install.packages("renv")

# Iniciar renv no projeto
renv::init()

# Salvar versões atuais
renv::snapshot()

# Restaurar ambiente em outro computador
renv::restore()
```

# README.md

## Documentação mínima obrigatória

``` markdown
# Projeto: Cobertura Internacional na Mídia Brasileira

## Pergunta de Pesquisa
Como a mídia brasileira cobre temas de política internacional?

## Fonte de Dados
- Agência Brasil (agenciabrasil.ebc.com.br)
- ONU Brasil (brasil.un.org)

## Como Reproduzir
1. Clone o repositório
2. Instale R >= 4.3
3. Execute `renv::restore()`
4. Execute os scripts em ordem: 01 → 02 → 03

## Período de Coleta
Mai/2026 — scripts coletaram 547 notícias em 3 sessões.

## Estrutura de Pastas
[...]
```

# Documentação no Código

## Comentários úteis

```{r}
#| eval: false
# Ruim:
# Função que raspa a página
raspar <- function(url) { ... }

# Bom:
# Extrai títulos e links da seção internacional da AB.
# Retorna tibble vazio se a página falhar ou estiver vazia.
# Delay mínimo de 1.5s entre chamadas (ver robots.txt).
raspar_agencia_brasil <- function(url, delay = 1.5) { ... }
```

## Cabeçalho de script

```{r}
#| eval: false
# =========================================================
# Projeto: Cobertura Internacional
# Script:  02_limpeza.R
# Entrada: data/raw/noticias_*.csv
# Saída:   data/processed/corpus_final.csv
# Última atualização: 2026-05-12
# =========================================================
```

# Versionamento com Git

## Commits como caderno de laboratório

``` bash
# Ruim
git commit -m "mudanças"
git commit -m "fix"

# Bom
git commit -m "coleta: adicionar Agência Brasil pag 0-9"
git commit -m "limpeza: normalizar datas para ISO 8601"
git commit -m "analise: frequência de atores por mês"
```

## Ramos para experimentos

``` bash
git checkout -b experimento/selenium-camara
# ... testa Selenium na Câmara ...
git checkout main
git merge experimento/selenium-camara
```

# Estrutura de Funções

## Um arquivo por responsabilidade

```         
scripts/
├── utils/
│   ├── scraper.R     # funções de coleta
│   ├── limpeza.R     # funções de limpeza
│   └── helpers.R     # funções auxiliares
├── 01_coleta.R       # chama scraper.R
├── 02_limpeza.R      # chama limpeza.R
└── 03_analise.R
```

## source() para reutilizar

```{r}
#| eval: false
# Em 01_coleta.R:
source("scripts/utils/scraper.R")

df <- raspar_agencia_brasil(paginas = 0:9)
```

# Exemplo: Projeto Completo

## Inicializar projeto com usethis

```{r}
#| eval: false
install.packages("usethis")

# Criar projeto R
usethis::create_project("~/projetos/cobertura_ri")

# Iniciar renv
renv::init()

# Criar estrutura de pastas
fs::dir_create(c(
  "data/raw",
  "data/processed",
  "scripts/utils",
  "outputs/figures",
  "outputs/tables",
  "docs",
  "logs"
))

# Criar .gitignore
usethis::git_vaccinate()
```

# Checklist de Reprodutibilidade

## Antes de publicar ou compartilhar

-   [ ] Scripts numerados e nomeados?
-   [ ] `renv::snapshot()` executado?
-   [ ] `.Renviron` no `.gitignore`?
-   [ ] Dados raw preservados sem modificação?
-   [ ] README explica como re-executar?
-   [ ] Datas de coleta documentadas?
-   [ ] Versão do R registrada?
-   [ ] Fontes e URLs documentadas?

# Exercício

## Organizar projeto existente

Pegue os scripts das aulas anteriores.

Reorganize em estrutura profissional:

1.  Crie as pastas `data/raw`, `data/processed`, `scripts/`, `logs/`;
2.  Renomeie scripts com numeração e snake_case;
3.  Mova dados brutos para `data/raw/`;
4.  Crie `README.md` com descrição do projeto;
5.  Crie `.gitignore` adequado;
6.  Inicie `renv` e salve snapshot.

# Próxima Aula

## Pipelines Automatizados com targets

-   o problema da re-execução;
-   `targets`: dependências declarativas;
-   pipeline de scraping → limpeza → output;
-   caching inteligente;
-   reprodutibilidade garantida.

# Obrigado

## Perguntas?
