---
title: "Aula 12"
subtitle: "Pipelines Automatizados com targets"
author: "Vinicius Santos"

format:
  revealjs:
    theme: simple
    css: custom.scss

    width: 1600
    height: 900

    slide-number: c/t
    progress: true
    controls: true
    navigation-mode: linear

    transition: fade
    background-transition: fade

    chalkboard: true
    preview-links: auto
    code-copy: true

    center: false
    smaller: false
    toc: false

    footer: "Web Scraping e Dados Digitais em RI"

    highlight-style: github

execute:
  echo: true
  warning: false
  message: false

editor: visual
---

## Pipelines Automatizados com targets

### Vinicius Santos

#### Web Scraping e Dados Digitais em RI

# O Problema da Re-execução

## Scripts encadeados têm problemas

```
01_coleta.R   → 02_limpeza.R   → 03_analise.R
```

Se mudar `02_limpeza.R`:

- precisa re-executar `03_analise.R`;
- mas não precisa re-executar `01_coleta.R` (re-raspar!);
- difícil saber o que está desatualizado.

## Sem controle de dependências

- re-execução desnecessária;
- risco de raspar o site de novo sem precisar;
- resultados inconsistentes entre partes.

# O que é targets?

## Pipeline declarativo em R

`targets` define o **grafo de dependências** do seu projeto.

Ele sabe:

- quais etapas dependem de quais;
- quais estão desatualizadas;
- quais podem ser puladas.

## Caching inteligente

Se nada mudou, o target não re-executa.

Se `02_limpeza.R` mudou, `03_analise.R` re-executa automaticamente.

Mas `01_coleta.R` permanece cacheado.

# Estrutura de um Pipeline

## Arquivo _targets.R

```{r}
#| eval: false
library(targets)
library(tidyverse)
library(rvest)

source("scripts/utils/scraper.R")
source("scripts/utils/limpeza.R")

list(

  # 1. Coletar dados
  tar_target(
    name = dados_brutos,
    command = coletar_noticias(paginas = 0:9)
  ),

  # 2. Limpar dados
  tar_target(
    name = dados_limpos,
    command = limpar_dataset(dados_brutos)
  ),

  # 3. Analisar
  tar_target(
    name = frequencia_palavras,
    command = calcular_frequencia(dados_limpos)
  ),

  # 4. Visualizar
  tar_target(
    name = grafico_frequencia,
    command = plotar_frequencia(frequencia_palavras),
    format = "file"
  )
)
```

# Comandos Principais

## Executar o pipeline

```{r}
#| eval: false
library(targets)

# Ver o status de cada target
tar_manifest()

# Visualizar o grafo de dependências
tar_visnetwork()

# Executar apenas o que está desatualizado
tar_make()

# Forçar re-execução de um target específico
tar_invalidate("dados_brutos")
tar_make()
```

## Acessar resultados

```{r}
#| eval: false
# Ler resultado cacheado
df <- tar_read(dados_limpos)

# Carregar em memória
tar_load(dados_limpos)
```

# Anatomia de um tar_target()

## Parâmetros principais

```{r}
#| eval: false
tar_target(
  name    = nome_do_target,     # nome (sem aspas)
  command = funcao_que_executa(), # código R
  format  = "rds",              # formato de cache (rds, file, feather...)
  pattern = map(urls)           # para targets em paralelo
)
```

## Formatos de armazenamento

| Format | Quando usar |
|---|---|
| `"rds"` | objetos R em geral (padrão) |
| `"feather"` | dataframes grandes |
| `"file"` | arquivos (CSV, PNG, etc.) |
| `"url"` | verificar mudanças em URLs |

# Detectar Mudanças na Web

## tar_target com format = "url"

```{r}
#| eval: false
list(

  # Monitora se a URL mudou
  tar_target(
    name   = url_agencia_brasil,
    command = "https://agenciabrasil.ebc.com.br/internacional",
    format = "url"
  ),

  # Só re-raspa se a URL mudou
  tar_target(
    name    = dados_brutos,
    command = coletar_noticias(url_agencia_brasil),
    pattern = NULL
  )
)
```

# Pipeline Completo: Exemplo de RI

## _targets.R para monitoramento de mídia

```{r}
#| eval: false
library(targets)
library(tidyverse)
library(rvest)
library(quanteda)

source("scripts/utils/scraper.R")
source("scripts/utils/limpeza.R")
source("scripts/utils/nlp.R")

list(

  # CAMADA 1: COLETA
  tar_target(noticias_agencia,
    coletar_agencia_brasil(paginas = 0:4)),

  tar_target(noticias_onu,
    coletar_onu_brasil(paginas = 0:2)),

  # CAMADA 2: INTEGRAÇÃO
  tar_target(corpus_bruto,
    bind_rows(noticias_agencia, noticias_onu)),

  # CAMADA 3: LIMPEZA
  tar_target(corpus_limpo,
    limpar_corpus(corpus_bruto)),

  # CAMADA 4: NLP
  tar_target(tokens,
    tokenizar(corpus_limpo)),

  tar_target(dfm,
    construir_dfm(tokens)),

  # CAMADA 5: OUTPUTS
  tar_target(fig_frequencia,
    plotar_frequencia(dfm),
    format = "file"),

  tar_target(tabela_atores,
    extrair_atores(corpus_limpo),
    format = "file")
)
```

# Paralelismo com targets

## Executar targets em paralelo

```{r}
#| eval: false
library(targets)
library(crew)

# Configurar workers paralelos
tar_option_set(
  controller = crew_controller_local(workers = 4)
)

# tar_make() usará até 4 processos
tar_make()
```

## Mapear sobre múltiplas URLs

```{r}
#| eval: false
list(
  tar_target(
    urls,
    paste0("https://portal.com?page=", 0:9)
  ),

  tar_target(
    paginas_raspadas,
    raspar_pagina(urls),
    pattern = map(urls)  # um target por URL
  ),

  tar_target(
    dataset_final,
    bind_rows(paginas_raspadas)
  )
)
```

# Visualizando o Pipeline

## tar_visnetwork()

```{r}
#| eval: false
tar_visnetwork()
```

Mostra:

- nós = targets;
- arestas = dependências;
- cores = status (ok, desatualizado, em progresso).

# Integração com Quarto

## Renderizar relatório como target

```{r}
#| eval: false
list(

  # ... targets anteriores ...

  tar_quarto(
    name = relatorio_final,
    path = "docs/relatorio.qmd"
  )
)
```

```yaml
# relatorio.qmd:
---
title: "Cobertura Internacional"
execute:
  echo: false
---
```{r}
tar_load(corpus_limpo)
```
```

# Boas Práticas com targets

## Funções puras

Cada target deve depender apenas dos seus inputs.

```{r}
#| eval: false
# Ruim: função com efeito colateral oculto
limpar <- function(df) {
  write_csv(df, "data/processed/limpo.csv")  # esconde dependência
  df
}

# Bom: função pura, output declarado como target
limpar <- function(df) {
  df |>
    mutate(titulo = str_squish(titulo)) |>
    filter(nchar(titulo) > 20)
}
```

# Exercício

## Pipeline simples de scraping → análise

Crie `_targets.R` com:

1. Target `urls_coleta` — vetor de 5 URLs;
2. Target `dados_brutos` — scraping das URLs;
3. Target `dados_limpos` — limpeza do dataset;
4. Target `frequencia` — contagem de palavras;
5. Target `grafico` — visualização salva em PNG.

Execute com `tar_make()`.

Modifique a função de limpeza e veja quais targets re-executam.

# Próxima Aula

## Introdução ao NLP com quanteda

- tokenização;
- document-feature matrix;
# análise de frequência;
- nuvem de palavras;
- aplicação em RI.

# Obrigado

## Perguntas?
