---
title: "Aula 4"
subtitle: "Requests e Respostas HTTP"
author: "Vinicius Santos"

format:
  revealjs:
    theme: simple
    css: custom.scss

    width: 1600
    height: 900

    slide-number: c/t
    progress: true
    controls: true
    navigation-mode: linear

    transition: fade
    background-transition: fade

    chalkboard: true
    preview-links: auto
    code-copy: true

    center: false
    smaller: false
    toc: false

    footer: "Web Scraping e Dados Digitais em RI"

    highlight-style: github

execute:
  echo: true
  warning: false
  message: false

editor: visual
---

## Requests e Respostas HTTP

### Vinicius Santos

#### Web Scraping e Dados Digitais em RI

# O que Acontece Quando Você Acessa um Site?

## Uma conversa entre cliente e servidor

Quando você digita uma URL:

1. seu navegador **envia uma requisição**;
2. o servidor **processa**;
3. o servidor **devolve uma resposta**;
4. seu navegador **renderiza**.

## Scraping imita esse processo

Em vez do navegador, usamos R.

Em vez de renderizar, extraímos dados.

# HTTP

## HyperText Transfer Protocol

Protocolo que define como cliente e servidor se comunicam.

Todo acesso à web usa HTTP (ou HTTPS, sua versão segura).

# Métodos HTTP

## GET

- solicita um recurso;
- mais comum;
- parâmetros ficam na URL.

```
GET https://api.worldbank.org/v2/country/BRA/indicator/NY.GDP.MKTP.CD?format=json
```

## POST

- envia dados ao servidor;
- formulários de login;
- parâmetros ficam no corpo da requisição.

```
POST https://sistema.gov.br/autenticar
body: { usuario: "pesquisador", senha: "..." }
```

## Outros métodos

| Método | Uso |
|---|---|
| `GET` | buscar dados |
| `POST` | enviar dados |
| `PUT` | atualizar recurso |
| `DELETE` | remover recurso |

Para scraping, usamos quase sempre **GET**.

# Status Codes

## O servidor sempre responde com um código

| Código | Significado |
|---|---|
| `200` | OK — sucesso |
| `301` | Redirecionamento permanente |
| `400` | Requisição inválida |
| `401` | Não autenticado |
| `403` | Proibido (acesso negado) |
| `404` | Não encontrado |
| `429` | Muitas requisições (rate limit) |
| `500` | Erro interno do servidor |

## O que fazer com cada código?

- `200` → extrair dados;
- `301` → seguir redirecionamento;
- `403` → verificar permissões / robots.txt;
- `429` → esperar e tentar de novo (`Sys.sleep()`);
- `404` → URL errada ou recurso removido;
- `500` → aguardar ou reportar problema.

# Headers HTTP

## Metadados da requisição e da resposta

Headers transmitem informação sobre:

- quem está fazendo a requisição;
- que tipo de conteúdo é aceito;
- autenticação;
- cache.

## Headers de requisição importantes

| Header | Função |
|---|---|
| `User-Agent` | identifica o cliente |
| `Accept` | tipo de resposta aceita |
| `Authorization` | credenciais / token |
| `Referer` | página de origem |

## User-Agent

Informa ao servidor quem está fazendo a requisição.

```
User-Agent: Mozilla/5.0 (Macintosh; Intel Mac OS X 10_15_7) ...
User-Agent: Curso de Web Scraping em RI / pesquisa acadêmica
```

Boas práticas:

- sempre identificar sua ferramenta;
- informar finalidade acadêmica;
- nunca imitar um navegador real para contornar restrições.

# URL: Anatomia

## Uma URL tem partes

```
https://api.worldbank.org/v2/country/BRA/indicator/NY.GDP.MKTP.CD?format=json&per_page=100
 │         │                   │                    │               │
 │         │                   │                    │               └── query string
 │         │                   │                    └── path
 │         │                   └── endpoint
 │         └── host
 └── protocolo
```

## Query string

Parâmetros passados na URL.

```
?chave=valor&outra_chave=outro_valor
```

Exemplos:

```
?format=json
?page=2&per_page=50
?q=diplomacia&lang=pt
```

# httr2 em R

## O pacote para fazer requisições

```{r}
#| eval: false
library(httr2)

# Requisição básica
resp <- request("https://api.worldbank.org/v2/country/BRA?format=json") |>
  req_perform()

# Status
resp_status(resp)

# Corpo da resposta como texto
resp_body_string(resp)
```

## Fluxo padrão

```{r}
#| eval: false
resposta <- request(url) |>
  req_user_agent("Curso RI / pesquisa acadêmica") |>
  req_retry(max_tries = 3) |>
  req_perform()
```

# Exemplo: Banco Mundial

## Consultando uma API pública

```{r}
library(httr2)
library(jsonlite)
library(tidyverse)

url <- paste0(
  "https://api.worldbank.org/v2/country/",
  "BRA",
  "/indicator/",
  "NY.GDP.MKTP.CD",
  "?format=json&per_page=10"
)

resp <- request(url) |>
  req_user_agent("Curso Web Scraping em RI") |>
  req_retry(max_tries = 3) |>
  req_perform()

resp_status(resp)
```

## Inspecionando a resposta

```{r}
# Headers da resposta
resp_headers(resp)
```

## Extraindo os dados

```{r}
dados <- resp |>
  resp_body_string() |>
  fromJSON()

# Estrutura: [[1]] metadados, [[2]] dados
head(dados[[2]])
```

# Autenticação

## APIs com chave

Muitas APIs exigem autenticação via **API Key**.

```{r}
#| eval: false
resp <- request("https://api.exemplo.com/dados") |>
  req_headers(
    Authorization = paste("Bearer", Sys.getenv("MINHA_API_KEY"))
  ) |>
  req_perform()
```

## Boas práticas com chaves

- nunca coloque chaves no código;
- use variáveis de ambiente (`.Renviron`);
- `.Renviron` nunca vai para o Git.

```bash
# ~/.Renviron
WORLDBANK_KEY=sua_chave_aqui
GDELT_KEY=sua_chave_aqui
```

# Rate Limiting

## APIs têm limites de requisição

- X requisições por minuto;
- X requisições por hora;
- X requisições por dia.

## Como respeitar os limites

```{r}
#| eval: false
for (pais in paises) {

  resp <- request(url) |>
    req_perform()

  # Esperar entre requisições
  Sys.sleep(1)

}
```

## httr2 facilita o controle

```{r}
#| eval: false
request(url) |>
  req_throttle(rate = 10 / 60) |>  # 10 req/min
  req_retry(
    max_tries = 5,
    backoff    = ~ 2 ^ .x          # espera exponencial
  ) |>
  req_perform()
```

# APIs em RI: Exemplos

## Bases de dados internacionais com API

| Fonte | Dados |
|---|---|
| Banco Mundial | PIB, comércio, população |
| FMI | dados macroeconômicos |
| GDELT Project | eventos internacionais |
| SIPRI | gastos militares |
| UN Comtrade | comércio bilateral |
| Open Sanctions | sanções econômicas |

# Diferença: API vs Scraping

## APIs são formais

- documentação clara;
- estrutura estável;
- autenticação oficial;
- limites explícitos.

## Scraping é informal

- lemos o HTML como humanos;
- estrutura pode mudar;
- sem garantias;
- requer mais adaptação.

# Inspeção de Rede no Navegador

## DevTools → Network

Mostra todas as requisições que o navegador faz.

Útil para:

- encontrar APIs ocultas;
- ver os headers reais;
- capturar endpoints de dados.

## Como usar

1. `F12` → aba **Network**;
2. recarregar a página;
3. filtrar por `XHR` ou `Fetch`;
4. inspecionar as requisições de dados.

# Exercício

## Requisições a uma API pública

Escolha um país do BRICS:

- BRA, RUS, IND, CHN, ZAF

Colete e visualize dois indicadores:

- PIB: `NY.GDP.MKTP.CD`
- Exportações: `NE.EXP.GNFS.CD`

Para cada indicador:

1. construa a URL;
2. faça a requisição com httr2;
3. verifique o status code;
4. extraia e limpe os dados;
5. plote a série temporal.

# Próxima Aula

## Introdução ao Scraping com rvest

- `read_html()`;
- `html_elements()`;
- `html_text2()`;
- extração em escala;
- construção de dataset.

# Obrigado

## Perguntas?
