---
title: "Aula 7"
subtitle: "Paginação e Loops"
author: "Vinicius Santos"

format:
  revealjs:
    theme: simple
    css: custom.scss

    width: 1600
    height: 900

    slide-number: c/t
    progress: true
    controls: true
    navigation-mode: linear

    transition: fade
    background-transition: fade

    chalkboard: true
    preview-links: auto
    code-copy: true

    center: false
    smaller: false
    toc: false

    footer: "Web Scraping e Dados Digitais em RI"

    highlight-style: github

execute:
  eval: false
  echo: true
  warning: false
  message: false

editor: visual
---

## Paginação e Loops

### Vinicius Santos

#### Web Scraping e Dados Digitais em RI

# O Problema de Escala

## Uma página não é suficiente

Para pesquisa científica precisamos de volume:

- dezenas de páginas;
- centenas de notícias;
- meses de cobertura;
- múltiplos portais.

## A solução: automatizar a navegação

Loops e paginação nos permitem raspar em escala.

# Tipos de Paginação

## Padrão de URL numérica

```
https://portal.com/noticias?page=1
https://portal.com/noticias?page=2
https://portal.com/noticias?page=3
```

## Padrão de offset

```
https://portal.com/noticias?start=0
https://portal.com/noticias?start=20
https://portal.com/noticias?start=40
```

## Padrão de cursor / token

```
https://portal.com/noticias?cursor=abc123
```

(Comum em APIs — o próximo cursor vem na resposta)

## Link "próxima página"

Alguns sites têm um link `<a rel="next">` no HTML.

# Loop for em R

## Estrutura básica

```{r}
paginas <- 1:5

for (p in paginas) {
  cat("Raspando página:", p, "\n")
}
```

## Loop de scraping

```{r}
#| eval: false
resultados <- list()

for (p in 1:10) {

  url <- paste0("https://portal.com/noticias?page=", p)

  pagina <- read_html(url)

  resultados[[p]] <- extrair_dados(pagina)

  Sys.sleep(1.5)
}

df <- bind_rows(resultados)
```

# purrr como Alternativa

## Por que preferir purrr?

- código mais limpo;
- sem variável de estado;
- integrado ao tidyverse;
- `map_dfr()` combina automaticamente.

## Equivalente com purrr

```{r}
#| eval: false
library(purrr)

urls <- paste0("https://portal.com/noticias?page=", 1:10)

df <- map_dfr(urls, function(url) {
  Sys.sleep(1.5)
  pagina <- read_html(url)
  extrair_dados(pagina)
})
```

# Gerar URLs Automaticamente

## paste0() para construir vetores de URLs

```{r}
# Paginação numérica
urls_num <- paste0(
  "https://agenciabrasil.ebc.com.br/internacional?page=",
  0:9
)

head(urls_num, 3)
```

## Offsets

```{r}
offsets <- seq(0, 180, by = 20)

urls_offset <- paste0(
  "https://api.exemplo.com/dados?offset=",
  offsets
)

head(urls_offset, 4)
```

## Múltiplas seções

```{r}
secoes <- c("internacional", "economia", "diplomacia")

urls_secoes <- paste0(
  "https://agenciabrasil.ebc.com.br/",
  secoes
)

urls_secoes
```

# Seguir Link "Próxima Página"

## Estratégia com while

```{r}
#| eval: false
url_atual <- "https://portal.com/noticias"
resultados <- list()
i <- 1

while (!is.null(url_atual)) {

  pagina <- read_html(url_atual)

  resultados[[i]] <- extrair_dados(pagina)

  # Procurar link da próxima página
  proxima <- pagina |>
    html_element("a[rel='next']") |>
    html_attr("href")

  url_atual <- proxima
  i <- i + 1

  Sys.sleep(1.5)
}

df <- bind_rows(resultados)
```

# Monitorar Progresso

## Saber onde está o loop

```{r}
#| eval: false
n_paginas <- 20

for (i in seq_len(n_paginas)) {

  # Progresso no console
  cat(sprintf("[%d/%d] Raspando...\n", i, n_paginas))

  # ... scraping ...

  Sys.sleep(1)
}
```

## Com purrr e progressão

```{r}
#| eval: false
# Ativa barra de progresso automática
options(purrr.progress = TRUE)

df <- map_dfr(urls, raspar_pagina)
```

# Parar com Condição

## Parar quando não há mais notícias

```{r}
#| eval: false
resultados <- list()

for (p in 1:100) {

  url <- paste0("https://portal.com?page=", p)
  pagina <- tryCatch(read_html(url), error = function(e) NULL)

  if (is.null(pagina)) break

  dados <- extrair_noticias(pagina)

  # Parar se página está vazia
  if (nrow(dados) == 0) {
    cat("Fim dos resultados na página", p, "\n")
    break
  }

  resultados[[p]] <- dados
  Sys.sleep(1.5)
}
```

# Scraping com Parâmetros de Data

## APIs e portais que filtram por data

```{r}
#| eval: false
# Gerar sequência de datas
datas <- seq.Date(
  from = as.Date("2025-01-01"),
  to   = as.Date("2025-12-31"),
  by   = "month"
)

# Raspar mês a mês
df_anual <- map_dfr(datas, function(d) {

  url <- paste0(
    "https://api.worldbank.org/v2/country/BRA/indicator/NY.GDP.MKTP.CD",
    "?format=json&date=", format(d, "%Y")
  )

  Sys.sleep(1)
  resp <- request(url) |> req_perform()
  # ...
})
```

# Combinando Portais e Seções

## Raspar múltiplos tópicos

```{r}
#| eval: false
config_portais <- tibble(
  portal  = c("Agência Brasil", "ONU Brasil"),
  url_base = c(
    "https://agenciabrasil.ebc.com.br/internacional?page=",
    "https://brasil.un.org/pt-br/news?page="
  ),
  n_paginas = c(10, 5)
)

df_todos <- pmap_dfr(
  config_portais,
  function(portal, url_base, n_paginas) {

    map_dfr(0:(n_paginas - 1), function(p) {
      Sys.sleep(1.5)
      pagina <- tryCatch(read_html(paste0(url_base, p)), error = function(e) NULL)
      if (is.null(pagina)) return(tibble())

      tibble(
        titulo = pagina |> html_elements("h2") |> html_text2(),
        portal = portal
      )
    })
  }
)
```

# Delays Adaptativos

## Respeitar o servidor

```{r}
#| eval: false
for (url in urls) {

  resp <- request(url) |> req_perform()

  # Se receber 429 (rate limit), esperar mais
  if (resp_status(resp) == 429) {
    cat("Rate limit — aguardando 30s...\n")
    Sys.sleep(30)
    next
  }

  # Delay normal entre requisições
  Sys.sleep(runif(1, 1, 3))  # entre 1 e 3 segundos (aleatório)
}
```

# Salvar em Lotes

## Não perder progresso

```{r}
#| eval: false
for (p in 1:50) {

  url <- paste0("https://portal.com?page=", p)
  dados <- raspar_pagina(url)

  # Salvar a cada 10 páginas
  if (p %% 10 == 0) {
    write_csv(bind_rows(resultados), paste0("data/raw/lote_", p, ".csv"))
    cat("Lote salvo: página", p, "\n")
  }

  Sys.sleep(1.5)
}
```

# Exercício

## Raspar múltiplas páginas em escala

Escolha um portal com paginação por URL.

1. Identifique o padrão da URL;
2. Gere o vetor de URLs (`paste0`);
3. Escreva a função de extração;
4. Itere com `map_dfr()`;
5. Use `Sys.sleep(1.5)` entre requisições;
6. Monitore o progresso;
7. Salve o resultado em CSV;
8. Relate quantas observações coletou.

# Próxima Aula

## Robustez e Tratamento de Erros

- `tryCatch()`;
- delays e retentativas;
- logging;
- scraping resiliente.

# Obrigado

## Perguntas?
