---
title: "Aula 9"
subtitle: "JavaScript e Conteúdo Dinâmico"
author: "Vinicius Santos"

format:
  revealjs:
    theme: simple
    css: custom.scss

    width: 1600
    height: 900

    slide-number: c/t
    progress: true
    controls: true
    navigation-mode: linear

    transition: fade
    background-transition: fade

    chalkboard: true
    preview-links: auto
    code-copy: true

    center: false
    smaller: false
    toc: false

    footer: "Web Scraping e Dados Digitais em RI"

    highlight-style: github

execute:
  eval: false
  echo: true
  warning: false
  message: false

editor: visual
---

## JavaScript e Conteúdo Dinâmico

### Vinicius Santos

#### Web Scraping e Dados Digitais em RI

# O Limite do Scraping Estático

## rvest funciona bem quando

-   o HTML já contém os dados;
-   a página é gerada no servidor;
-   não há carregamento assíncrono.

## rvest falha quando

-   o conteúdo é renderizado por JavaScript;
-   dados carregam após a página;
-   há scroll infinito;
-   login é necessário;
-   há interações obrigatórias.

# A Web Moderna

## Como páginas dinâmicas funcionam

1.  servidor envia HTML "esqueleto";
2.  navegador carrega JavaScript;
3.  JS faz requisições adicionais (AJAX/Fetch);
4.  dados chegam em JSON;
5.  JS injeta o conteúdo no DOM.

## O que read_html() captura

Apenas o **HTML inicial** — antes do JS rodar.

O DOM final (com dados) fica invisível.

# Identificar Conteúdo Dinâmico

## Sintoma claro

```{r}
#| eval: false
library(rvest)

pagina <- read_html("https://site-dinamico.com")

# Retorna character(0) — mas no navegador tem conteúdo
pagina |> html_elements(".noticia") |> html_text2()
```

## Como diagnosticar

1.  Abrir no navegador — dados aparecem?
2.  `read_html()` no R — dados aparecem?
3.  Se SIM no navegador e NÃO no R → dinâmico.

# Inspeção de Rede: DevTools

## Aba Network

`F12` → **Network** → recarregar página

Filtros úteis:

-   **XHR** — requisições AJAX assíncronas;
-   **Fetch** — API calls modernas;
-   **JS** — scripts carregados.

## O que procurar

-   requisições para `/api/`, `/data/`, `/json/`;
-   respostas com Content-Type `application/json`;
-   payloads com os dados que você quer.

# APIs Ocultas

## Muitos sites têm APIs não documentadas

O aplicativo web consome uma API interna.

Podemos consumir a mesma API com R.

## Exemplo: site com API oculta

```         
GET https://portal.com/api/v1/noticias?categoria=internacional&page=1
→ Content-Type: application/json
→ [{"id": 1, "titulo": "...", "data": "..."}]
```

## Vantagem

-   JSON estruturado;
-   mais estável que HTML;
-   sem necessidade de Selenium.

# Exemplo: Inspecionando uma API

## Passo a passo

```{r}
#| eval: false
# 1. Identificar a URL da API no Network
url_api <- "https://portal.com/api/noticias?page=1&format=json"

# 2. Replicar a requisição com httr2
library(httr2)
library(jsonlite)

resp <- request(url_api) |>
  req_headers(
    `Accept`          = "application/json",
    `X-Requested-With` = "XMLHttpRequest",
    `Referer`         = "https://portal.com/noticias"
  ) |>
  req_user_agent("Pesquisa acadêmica") |>
  req_perform()

# 3. Extrair JSON
dados <- resp |> resp_body_json()

# 4. Converter para dataframe
df <- map_dfr(dados$items, ~tibble(
  titulo = .x$titulo,
  data   = .x$data,
  link   = .x$url
))
```

# Copiando Requisições do DevTools

## Export as cURL

No DevTools, clique com botão direito na requisição:

**Copy → Copy as cURL**

## Converter para R

``` bash
# cURL exportado:
curl 'https://api.portal.com/noticias' \
  -H 'Authorization: Bearer token123' \
  -H 'Accept: application/json'
```

```{r}
#| eval: false
# Equivalente em R:
resp <- request("https://api.portal.com/noticias") |>
  req_headers(
    Authorization = "Bearer token123",
    Accept        = "application/json"
  ) |>
  req_perform()
```

# Headers Importantes para APIs Ocultas

## O servidor pode checar

| Header             | Papel                     |
|--------------------|---------------------------|
| `Referer`          | de onde vem a requisição  |
| `X-Requested-With` | indica AJAX               |
| `Accept`           | tipo de resposta esperada |
| `Cookie`           | sessão autenticada        |
| `Authorization`    | token de acesso           |

# Quando Não Há API Oculta

## Opções

1.  **RSelenium** — controlar navegador real (Aula 10);
2.  **Chromote** — protocolo Chrome DevTools em R;
3.  **Splash** — servidor de renderização leve;
4.  **Playwright via reticulate** — Python + R.

## Hierarquia de decisão

```         
API pública disponível?    → usar API
API oculta acessível?      → replicar com httr2
Conteúdo estático?         → rvest
Conteúdo dinâmico?         → RSelenium
```

# Chromote: Alternativa Leve

## Protocolo Chrome DevTools

```{r}
#| eval: false
library(chromote)

# Iniciar sessão Chrome headless
b <- ChromoteSession$new()

# Navegar
b$Page$navigate("https://site-dinamico.com")

# Aguardar JS renderizar
Sys.sleep(3)

# Capturar HTML após renderização
html_final <- b$Runtime$evaluate(
  "document.documentElement.outerHTML"
)$result$value

# Parsear com rvest
pagina <- read_html(html_final)

pagina |> html_elements(".noticia") |> html_text2()

b$close()
```

# Exemplos em RI

## Sites com conteúdo dinâmico relevantes

| Site                        | Tipo             |
|-----------------------------|------------------|
| Portal da Câmara (votações) | API interna JSON |
| SIPRI Databases             | tabelas JS       |
| Global Incident Map         | WebSocket        |
| Legislativos estaduais      | JS variado       |
| Portais de licitações       | AJAX             |

## GDELT em tempo real

```{r}
#| eval: false
# GDELT tem API pública documentada
url_gdelt <- paste0(
  "https://api.gdeltproject.org/api/v2/doc/doc",
  "?query=Brazil+diplomacy",
  "&mode=artlist&maxrecords=25&format=json"
)

dados_gdelt <- request(url_gdelt) |>
  req_perform() |>
  resp_body_json()
```

# Limites Éticos do Scraping Dinâmico

## Atenção redobrada

-   APIs ocultas podem ter termos de uso;
-   autenticação implica consentimento de usuário;
-   dados pessoais em APIs internas são sensíveis;
-   uso de tokens de sessão é tecnicamente invasivo.

## Regra geral

Se você precisaria de login para ver os dados,

você precisaria de autorização para coletá-los.

# Exercício

## Identificar APIs ocultas

Escolha 2 portais com conteúdo dinâmico.

Para cada um:

1.  Abra o DevTools → Network;
2.  Filtre por XHR/Fetch;
3.  Identifique chamadas de API;
4.  Copie a URL e headers;
5.  Tente replicar com httr2;
6.  Reporte: funcionou? Qual estrutura do JSON?

# Próxima Aula

## Automação com Selenium

-   quando não há alternativa;
-   RSelenium: instalar e configurar;
-   navegar, clicar, scrollar;
-   extrair conteúdo renderizado;
-   login e interações complexas.

# Obrigado

## Perguntas?
