---
title: "Aula 10"
subtitle: "Automação com Selenium"
author: "Vinicius Santos"

format:
  revealjs:
    theme: simple
    css: custom.scss

    width: 1600
    height: 900

    slide-number: c/t
    progress: true
    controls: true
    navigation-mode: linear

    transition: fade
    background-transition: fade

    chalkboard: true
    preview-links: auto
    code-copy: true

    center: false
    smaller: false
    toc: false

    footer: "Web Scraping e Dados Digitais em RI"

    highlight-style: github

execute:
  eval: false
  echo: true
  warning: false
  message: false

editor: visual
---

## Automação com Selenium

### Vinicius Santos

#### Web Scraping e Dados Digitais em RI

# Quando Nada Mais Funciona

## Selenium é o último recurso

Use Selenium quando:

-   o conteúdo exige JS obrigatório;
-   há CAPTCHA ou verificação humana;
-   login é necessário;
-   a interação envolve cliques e formulários;
-   scroll infinito não pode ser interceptado.

## O que é Selenium

Framework para **controlar navegadores reais** via código.

O navegador executa JS, carrega cookies, renderiza tudo.

# Arquitetura do RSelenium

## Componentes

```         
R → RSelenium → WebDriver → Navegador (Chrome/Firefox)
```

-   **R** — nosso código;
-   **RSelenium** — pacote que comunica com o WebDriver;
-   **WebDriver** — protocolo de automação;
-   **Navegador** — Chrome, Firefox, ou headless.

## Instalação

```{r}
#| eval: false
install.packages("RSelenium")

# Chrome: instalar chromedriver compatível
# https://chromedriver.chromium.org/

# Alternativa com wdman:
RSelenium::rsDriver(browser = "chrome", chromever = "auto")
```

# Iniciando uma Sessão

## Conectar ao navegador

```{r}
#| eval: false
library(RSelenium)

# Iniciar driver
driver <- rsDriver(
  browser    = "chrome",
  chromever  = "auto",
  verbose    = FALSE,
  port       = 4444L
)

remDr <- driver$client

# Navegar para uma URL
remDr$navigate("https://agenciabrasil.ebc.com.br/internacional")

# Aguardar carregamento
Sys.sleep(2)
```

# Extraindo Conteúdo

## Após renderização completa

```{r}
#| eval: false
# Capturar HTML do DOM renderizado
html_renderizado <- remDr$getPageSource()[[1]]

# Parsear com rvest
pagina <- read_html(html_renderizado)

# Extrair normalmente
titulos <- pagina |>
  html_elements("h2") |>
  html_text2()
```

# Selecionando Elementos

## Métodos do Selenium

```{r}
#| eval: false
# Por CSS selector
elemento <- remDr$findElement(
  using = "css selector",
  value = ".botao-busca"
)

# Por XPath
elemento <- remDr$findElement(
  using = "xpath",
  value = "//button[@type='submit']"
)

# Por texto do link
elemento <- remDr$findElement(
  using = "link text",
  value = "Próxima página"
)

# Múltiplos elementos
lista <- remDr$findElements(
  using = "css selector",
  value = ".noticia"
)
```

# Interações

## Clicar

```{r}
#| eval: false
botao <- remDr$findElement("css selector", "#btn-busca")
botao$clickElement()

Sys.sleep(1)  # aguardar resposta
```

## Digitar texto

```{r}
#| eval: false
campo <- remDr$findElement("css selector", "input[name='q']")
campo$clearElement()
campo$sendKeysToElement(list("diplomacia Brasil OTAN"))

# Submeter
campo$sendKeysToElement(list(key = "enter"))

Sys.sleep(2)
```

## Scroll

```{r}
#| eval: false
# Scrollar até o fim
remDr$executeScript("window.scrollTo(0, document.body.scrollHeight);")

# Scrollar para um elemento
remDr$executeScript(
  "arguments[0].scrollIntoView(true);",
  list(elemento)
)
```

# Login Automatizado

## Fluxo típico

```{r}
#| eval: false
# 1. Navegar para login
remDr$navigate("https://portal.gov.br/login")
Sys.sleep(2)

# 2. Preencher usuário
campo_user <- remDr$findElement("css selector", "#usuario")
campo_user$sendKeysToElement(list(Sys.getenv("PORTAL_USER")))

# 3. Preencher senha
campo_senha <- remDr$findElement("css selector", "#senha")
campo_senha$sendKeysToElement(list(Sys.getenv("PORTAL_SENHA")))

# 4. Clicar em entrar
remDr$findElement("css selector", "button[type='submit']") |>
  (\(x) x$clickElement())()

Sys.sleep(3)  # aguardar redirecionamento
```

# Scroll Infinito

## Padrão de coleta

```{r}
#| eval: false
coletar_com_scroll <- function(url, n_scrolls = 10) {

  remDr$navigate(url)
  Sys.sleep(3)

  todos_titulos <- character(0)

  for (i in seq_len(n_scrolls)) {

    html_atual <- remDr$getPageSource()[[1]]
    pagina <- read_html(html_atual)

    titulos <- pagina |>
      html_elements(".titulo") |>
      html_text2()

    novos <- setdiff(titulos, todos_titulos)
    todos_titulos <- unique(c(todos_titulos, titulos))

    cat(sprintf("Scroll %d: +%d títulos (%d total)\n",
                i, length(novos), length(todos_titulos)))

    # Scrollar
    remDr$executeScript(
      "window.scrollTo(0, document.body.scrollHeight);"
    )
    Sys.sleep(2)

    if (length(novos) == 0) {
      cat("Sem novos elementos — encerrando.\n")
      break
    }
  }

  todos_titulos
}
```

# Navegação Entre Páginas

## Clicar em "próxima página"

```{r}
#| eval: false
coletar_multiplas_paginas <- function(url, max_paginas = 20) {

  remDr$navigate(url)
  Sys.sleep(2)

  resultados <- list()

  for (p in seq_len(max_paginas)) {

    # Extrair dados da página atual
    html <- remDr$getPageSource()[[1]]
    dados <- extrair_dados(read_html(html))
    resultados[[p]] <- dados

    cat(sprintf("Página %d: %d itens\n", p, nrow(dados)))

    # Procurar botão de próxima página
    proxima <- tryCatch(
      remDr$findElement("css selector", "a[rel='next'], .proxima-pagina"),
      error = function(e) NULL
    )

    if (is.null(proxima)) {
      cat("Última página.\n")
      break
    }

    proxima$clickElement()
    Sys.sleep(2)
  }

  bind_rows(resultados)
}
```

# Aguardar Elementos

## Espera explícita

```{r}
#| eval: false
aguardar_elemento <- function(remDr, seletor, timeout = 10) {

  inicio <- Sys.time()

  repeat {
    elemento <- tryCatch(
      remDr$findElement("css selector", seletor),
      error = function(e) NULL
    )

    if (!is.null(elemento)) return(elemento)

    if (as.numeric(Sys.time() - inicio) > timeout) {
      stop(sprintf("Timeout: elemento '%s' não apareceu.", seletor))
    }

    Sys.sleep(0.5)
  }
}
```

# Capturar Screenshot

## Documentar o scraping

```{r}
#| eval: false
# Tirar screenshot para documentação / debug
remDr$screenshot(file = "screenshots/pagina_login.png")
```

# Encerrar a Sessão

## Sempre fechar o driver

```{r}
#| eval: false
# Fechar o navegador
remDr$close()

# Parar o servidor
driver$server$stop()
```

## Usar on.exit() para garantir

```{r}
#| eval: false
scraper_selenium <- function(url) {

  driver <- rsDriver(browser = "chrome", verbose = FALSE)
  remDr  <- driver$client

  on.exit({
    remDr$close()
    driver$server$stop()
  })

  # ... scraping ...
}
```

# Exemplo Completo: Portal Legislativo

## Câmara dos Deputados — votações

```{r}
#| eval: false
coletar_votacoes_camara <- function(legislatura = 57) {

  driver <- rsDriver(browser = "chrome", verbose = FALSE, port = 4445L)
  remDr  <- driver$client
  on.exit({ remDr$close(); driver$server$stop() })

  url <- paste0(
    "https://www.camara.leg.br/votacoes#",
    "legislatura=", legislatura
  )

  remDr$navigate(url)
  Sys.sleep(4)

  resultados <- list()

  for (p in 1:5) {

    html <- remDr$getPageSource()[[1]]
    pagina <- read_html(html)

    votos <- pagina |>
      html_elements(".pauta-votacao") |>
      html_text2()

    if (length(votos) > 0) {
      resultados[[p]] <- tibble(votacao = votos, pagina = p)
    }

    # Próxima página
    btn_prox <- tryCatch(
      remDr$findElement("css selector", ".paginacao-proxima"),
      error = function(e) NULL
    )

    if (is.null(btn_prox)) break

    btn_prox$clickElement()
    Sys.sleep(2)
  }

  bind_rows(resultados)
}
```

# Boas Práticas com Selenium

## Respeitar o servidor

-   delays entre ações (`Sys.sleep`);
-   simular comportamento humano;
-   não raspar em paralelo agressivo;
-   verificar robots.txt.

## Performance

-   preferir headless quando não precisa ver;
-   fechar sessão sempre que terminar;
-   não abrir múltiplos drivers desnecessariamente.

# Exercício

## Automatizar navegação com RSelenium

Escolha um portal legislativo ou governamental.

1.  Instale RSelenium e configure o Chrome;
2.  Navegue para a URL alvo;
3.  Extraia o HTML após renderização;
4.  Raspe dados de pelo menos 3 páginas clicando em "próxima";
5.  Salve em CSV;
6.  Feche o driver com `on.exit()`.

# Próxima Aula

## Organização de Projetos

-   estrutura de pastas;
-   naming conventions;
-   separação raw / processed;
-   documentação;
-   pensar como pesquisador, não só programador.

# Obrigado

## Perguntas?
