---
title: "Aula 14"
subtitle: "Aplicações em Relações Internacionais"
author: "Vinicius Santos"

format:
  revealjs:
    theme: simple
    css: custom.scss

    width: 1600
    height: 900

    slide-number: c/t
    progress: true
    controls: true
    navigation-mode: linear

    transition: fade
    background-transition: fade

    chalkboard: true
    preview-links: auto
    code-copy: true

    center: false
    smaller: false
    toc: false

    footer: "Web Scraping e Dados Digitais em RI"

    highlight-style: github

execute:
  eval: false
  echo: true
  warning: false
  message: false

editor: visual
---

## Aplicações em Relações Internacionais

### Vinicius Santos

#### Web Scraping e Dados Digitais em RI

# Conectar Métodos com Teoria

## O objetivo final

Não é coletar dados — é **produzir inferência**.

Toda técnica aprendida serve a uma pergunta teórica.

## Teorias que orientam a análise

- framing (como atores constroem narrativas);
- agenda-setting (quem define o que é importante);
- análise de discurso (como posições são articuladas);
- redes (quem conecta com quem);
- dependência de trajetória (padrões históricos).

# Framing em Política Internacional

## O que é framing?

A seleção e ênfase de aspectos de uma realidade percebida.

Como um mesmo evento é narrado de formas diferentes?

## Exemplo empírico

```{r}
library(quanteda)
library(tidyverse)

titulos <- c(
  # Portal A: foco em cooperação
  "Brasil e China ampliam parceria estratégica",
  "BRICS avança em integração financeira",
  "América do Sul fortalece soberania econômica",
  # Portal B: foco em tensão
  "China expande influência sobre economias emergentes",
  "Dependência do BRICS do yuan preocupa analistas",
  "Multipolaridade desafia ordem liberal"
)

portal <- c(rep("Portal_Sul", 3), rep("Portal_Norte", 3))

corp <- corpus(titulos)
docvars(corp, "portal") <- portal
```

## Medindo framing com keyness

```{r}
dfm_p <- corp |>
  tokens(remove_punct = TRUE) |>
  tokens_remove(stopwords("pt")) |>
  dfm() |>
  dfm_group(groups = portal)

textstat_keyness(dfm_p, target = "Portal_Sul")
```

# Agenda-Setting

## O que a mídia prioriza?

```{r}
noticias <- tibble(
  titulo = c(
    "Ucrânia pede mais armamentos à OTAN",
    "Conflito no Oriente Médio piora",
    "Brasil sedia cúpula do G20",
    "Ucrânia resiste ao avanço russo",
    "Gaza: ONU pede cessar-fogo urgente",
    "EUA aumentam apoio militar à Ucrânia"
  ),
  data = seq.Date(as.Date("2026-05-01"), by = "day", length.out = 6)
)

# Detectar menção por tema
noticias |>
  mutate(
    ukraine = str_detect(titulo, regex("ucrânia|ukraina", ignore_case = TRUE)),
    oriente = str_detect(titulo, regex("oriente médio|gaza|israel", ignore_case = TRUE)),
    brasil  = str_detect(titulo, regex("brasil", ignore_case = TRUE))
  ) |>
  pivot_longer(ukraine:brasil, names_to = "tema", values_to = "presente") |>
  filter(presente) |>
  count(tema, sort = TRUE)
```

# Análise de Política Externa

## Discursos do Itamaraty

```{r}
#| eval: false
# Raspar notas oficiais do Itamaraty
url_itamaraty <- "https://www.gov.br/mre/pt-br/canais_atendimento/imprensa/notas-a-imprensa"

pagina <- read_html(url_itamaraty)

notas <- pagina |>
  html_elements("h3 a") |>
  html_text2() |>
  str_squish()

datas <- pagina |>
  html_elements(".data") |>
  html_text2()

df_notas <- tibble(nota = notas, data = datas)
```

## Classificar posição temática

```{r}
#| eval: false
dict_posicoes <- dictionary(list(
  cooperacao   = c("parceria", "acordo", "cooperação", "diálogo"),
  soberania    = c("soberania", "não intervenção", "autodeterminação"),
  multilateral = c("onu", "conselho", "assembleia", "tratado"),
  critica      = c("condenamos", "repudiamos", "inaceitável", "violação")
))

dfm_notas <- corpus(df_notas, text_field = "nota") |>
  tokens() |>
  dfm() |>
  dfm_lookup(dictionary = dict_posicoes)
```

# GDELT Project

## A maior base de eventos internacionais

GDELT monitora transmissões de notícias em 100+ idiomas.

Codifica:

- **evento** — tipo de ação (cooperação, conflito, etc.);
- **atores** — quem fez o quê a quem;
- **localização** — onde ocorreu;
- **tom** — positivo ou negativo.

## API do GDELT

```{r}
library(httr2)
library(jsonlite)

buscar_gdelt <- function(query, max_records = 25) {

  url <- paste0(
    "https://api.gdeltproject.org/api/v2/doc/doc",
    "?query=", URLencode(query),
    "&mode=artlist",
    "&maxrecords=", max_records,
    "&format=json"
  )

  resp <- tryCatch(
    request(url) |>
      req_user_agent("Curso RI / pesquisa academica") |>
      req_timeout(20) |>
      req_perform(),
    error = function(e) NULL
  )

  if (is.null(resp)) return(tibble())

  dados <- resp |> resp_body_string() |> fromJSON()

  if (is.null(dados$articles)) return(tibble())

  as_tibble(dados$articles)
}
```

## Busca no GDELT

```{r}
df_gdelt <- buscar_gdelt(
  "Brazil foreign policy diplomacy",
  max_records = 20
)

if (nrow(df_gdelt) > 0) {
  head(df_gdelt[, c("title", "url", "seendate")], 5)
}
```

# Séries Temporais de Atenção

## Atenção midiática como variável

```{r}
#| eval: false
# Monitorar cobertura por semana
monitorar_atencao <- function(tema, semanas = 8) {

  datas <- seq.Date(
    Sys.Date() - weeks(semanas),
    Sys.Date(),
    by = "week"
  )

  map_dfr(datas, function(d) {

    Sys.sleep(1)

    url <- paste0(
      "https://news.google.com/rss/search?q=",
      URLencode(tema),
      "&after=", format(d, "%Y-%m-%d"),
      "&hl=pt-BR&gl=BR"
    )

    rss <- tryCatch(xml2::read_xml(url), error = function(e) NULL)
    if (is.null(rss)) return(tibble())

    n <- length(xml2::xml_find_all(rss, "//item"))
    tibble(tema = tema, semana = d, n_noticias = n)
  })
}
```

# Análise de Redes

## Quem cita quem? Quem menciona quem?

```{r}
library(quanteda)

titulos_rede <- c(
  "EUA e OTAN discutem apoio à Ucrânia",
  "China e Rússia fortalecem parceria estratégica",
  "Brasil e China assinam acordo no BRICS",
  "OTAN e EUA pressionam aliados europeus",
  "Rússia e Irã coordenam posição na ONU"
)

# Extrair co-menções de países
paises <- c("EUA", "OTAN", "China", "Rússia", "Brasil", "Irã", "Ucrânia")

co_mencoes <- map_dfr(titulos_rede, function(t) {
  presentes <- paises[str_detect(t, paises)]
  if (length(presentes) < 2) return(tibble())
  tibble(de = presentes[1], para = presentes[2], titulo = t)
})

co_mencoes
```

## Visualizar rede com ggraph

```{r}
#| eval: false
library(igraph)
library(ggraph)

g <- graph_from_data_frame(co_mencoes, directed = FALSE)

ggraph(g, layout = "fr") +
  geom_edge_link(alpha = 0.5, color = "#666666") +
  geom_node_point(size = 6, color = "#003366") +
  geom_node_text(aes(label = name), repel = TRUE) +
  labs(title = "Rede de co-menções entre atores internacionais") +
  theme_graph()
```

# Análise de Posição

## Quem faz o quê com quem

```{r}
titulos_posicao <- c(
  "Brasil condena uso de força na Ucrânia",
  "China apoia proposta de cessar-fogo russo",
  "EUA rejeitam acordo intermediado pelo Brasil",
  "BRICS critica sanções do Ocidente",
  "ONU pede diálogo entre as partes"
)

dicionario_acao <- dictionary(list(
  cooperacao = c("apoia", "assina", "parceria", "acordo", "aliança"),
  critica     = c("critica", "condena", "rejeita", "opõe", "questiona"),
  neutro      = c("pede", "propõe", "debate", "discute", "negocia")
))

corpus(titulos_posicao) |>
  tokens(remove_punct = TRUE) |>
  tokens_tolower() |>
  dfm() |>
  dfm_lookup(dictionary = dicionario_acao) |>
  convert(to = "data.frame")
```

# Integração com Dados Estruturados

## Combinar texto com dados quantitativos

```{r}
#| eval: false
# Combinar cobertura midiática com dados do Banco Mundial
library(httr2)
library(jsonlite)

# PIB (indicador de peso econômico)
pib <- buscar_indicador("BRA", "NY.GDP.MKTP.CD")

# Menções na mídia (indicador de atenção)
mencoes <- monitorar_atencao("Brasil política externa")

# Correlação: peso econômico explica atenção midiática?
left_join(
  pib |> rename(ano = ano),
  mencoes |> mutate(ano = year(semana)),
  by = "ano"
) |>
  summarise(cor = cor(pib_trilhoes, n_noticias, use = "complete"))
```

# Exercício

## Análise de framing em crise internacional

Escolha uma crise atual (Oriente Médio, Ucrânia, etc.).

1. Colete 30+ notícias de dois portais diferentes;
2. Crie corpus com metadados de portal e data;
3. Calcule keyness entre portais;
4. Crie dicionário com 3 frames (ex: humanitário, geopolítico, econômico);
5. Aplique e compare frames por portal;
6. Responda: os portais enquadram a crise de formas diferentes?

# Próxima Aula

## Desenvolvimento do Projeto Final

- construir dataset original;
- documentar coleta;
- aplicar pipeline completo;
- preparar para apresentação.

# Obrigado

## Perguntas?
