---
title: "Aula 13"
subtitle: "Introdução ao NLP com quanteda"
author: "Vinicius Santos"

format:
  revealjs:
    theme: simple
    css: custom.scss

    width: 1600
    height: 900

    slide-number: c/t
    progress: true
    controls: true
    navigation-mode: linear

    transition: fade
    background-transition: fade

    chalkboard: true
    preview-links: auto
    code-copy: true

    center: false
    smaller: false
    toc: false

    footer: "Web Scraping e Dados Digitais em RI"

    highlight-style: github

execute:
  echo: true
  warning: false
  message: false

editor: visual
---

## Introdução ao NLP com quanteda

### Vinicius Santos

#### Web Scraping e Dados Digitais em RI

# Do Dado Bruto à Evidência

## Até agora coletamos textos

Títulos, resumos, artigos completos.

Mas texto é dado não estruturado.

Precisamos transformá-lo em **evidência analítica**.

## NLP: Natural Language Processing

Conjunto de técnicas para extrair estrutura e significado de textos.

# Por que quanteda?

## O pacote de referência para NLP em R

- desenvolvido por Kenneth Benoit (LSE);
- muito usado em Ciência Política;
- eficiente com grandes corpora;
- integra com tidyverse.

```{r}
#| eval: false
install.packages("quanteda")
install.packages("quanteda.textstats")
install.packages("quanteda.textplots")
```

# O Pipeline NLP

## Fluxo padrão

```
texto bruto
    ↓
corpus (quanteda)
    ↓
tokens
    ↓
DFM (Document-Feature Matrix)
    ↓
análise
```

# Corpus

## Objeto central do quanteda

```{r}
library(quanteda)
library(tidyverse)

titulos <- c(
  "ONU debate reforma do Conselho de Segurança",
  "BRICS avança em moeda alternativa ao dólar",
  "OTAN amplia presença militar no Leste Europeu",
  "Brasil e China assinam acordos comerciais",
  "Irã rejeita proposta nuclear do Ocidente"
)

corp <- corpus(
  titulos,
  docnames = paste0("doc", 1:5)
)

corp
```

## Adicionar metadados

```{r}
datas <- as.Date(c(
  "2026-05-12", "2026-05-11", "2026-05-10",
  "2026-05-09", "2026-05-08"
))

docvars(corp, "data")  <- datas
docvars(corp, "fonte") <- "Agência Brasil"

summary(corp)
```

# Tokenização

## Quebrar texto em tokens

```{r}
toks <- tokens(
  corp,
  remove_punct    = TRUE,
  remove_numbers  = TRUE,
  remove_symbols  = TRUE
)

toks[1]
```

## Remover stopwords

```{r}
stopwords_pt <- c(
  stopwords("pt"),
  "que", "com", "para", "por", "mais", "uma", "dos",
  "das", "nos", "nas", "seu", "sua", "são", "está"
)

toks_limpos <- tokens_remove(toks, stopwords_pt)

toks_limpos[1]
```

## Ngrams: combinações de palavras

```{r}
toks_ngrams <- tokens_ngrams(toks_limpos, n = 2)

toks_ngrams[1:2]
```

# Document-Feature Matrix (DFM)

## A matriz principal

```{r}
dfm_corp <- dfm(toks_limpos)

dfm_corp
```

## Frequência de features

```{r}
library(quanteda.textstats)

freq <- textstat_frequency(dfm_corp)
head(freq, 10)
```

# Visualizações

## Frequência como gráfico

```{r}
library(ggplot2)

textstat_frequency(dfm_corp, n = 10) |>
  ggplot(aes(x = reorder(feature, frequency), y = frequency)) +
  geom_col(fill = "#003366") +
  coord_flip() +
  labs(title = "Palavras mais frequentes", x = "", y = "Frequência") +
  theme_minimal()
```

## Nuvem de palavras

```{r}
#| eval: false
library(quanteda.textplots)

textplot_wordcloud(
  dfm_corp,
  max_words  = 50,
  color      = c("#003366", "#336699", "#6699CC")
)
```

# Keyness: Comparação de Corpora

## Quais palavras distinguem grupos?

```{r}
titulos_seg <- c(
  "ONU debate reforma multilateral",
  "Brasil lidera negociações climáticas",
  "BRICS amplia acordos econômicos",
  "OTAN anuncia novas bases militares",
  "EUA sancionam aliados do Kremlin",
  "Conflito no Oriente Médio se intensifica"
)

grupo <- c("sul", "sul", "sul", "norte", "norte", "norte")

corp_seg <- corpus(titulos_seg)
docvars(corp_seg, "grupo") <- grupo

dfm_seg <- corp_seg |>
  tokens(remove_punct = TRUE) |>
  tokens_remove(stopwords("pt")) |>
  dfm() |>
  dfm_group(groups = grupo)

keyness <- textstat_keyness(dfm_seg, target = "sul")
head(keyness)
```

## Visualizar keyness

```{r}
#| eval: false
textplot_keyness(keyness)
```

# Co-ocorrências

## Quais palavras aparecem juntas?

```{r}
fcm_corp <- fcm(toks_limpos, context = "window", window = 2)
fcm_corp
```

```{r}
#| eval: false
# Visualizar rede de co-ocorrências
feat <- names(topfeatures(fcm_corp, 15))
fcm_select(fcm_corp, feat) |>
  textplot_network()
```

# Dicionários

## Classificar textos por tema

```{r}
dicionario_ri <- dictionary(list(
  multilateralismo = c("onu", "otan", "brics", "g20",
                        "multilateral", "conselho", "assembléia"),
  conflito         = c("guerra", "conflito", "sanções",
                        "militar", "ataque", "defesa"),
  economia         = c("comércio", "exportação", "pib",
                        "tarifa", "moeda", "dólar")
))

dfm_dict <- dfm_lookup(dfm_corp, dictionary = dicionario_ri)

convert(dfm_dict, to = "data.frame")
```

# Sentiment: Polaridade

## Classificar tom positivo / negativo

```{r}
#| eval: false
# Dicionário de valência para português
dict_valence <- dictionary(list(
  positivo = c("acordo", "cooperação", "parceria",
               "paz", "progresso", "avanço"),
  negativo = c("conflito", "sanção", "crise",
               "tensão", "ruptura", "guerra")
))

dfm_sent <- dfm_lookup(dfm_corp, dictionary = dict_valence)

# Calcular escore
scores <- convert(dfm_sent, to = "data.frame") |>
  mutate(escore = positivo - negativo)

scores
```

# Análise Longitudinal

## Frequência ao longo do tempo

```{r}
#| eval: false
# Com metadado de data
dfm_por_mes <- dfm_corp |>
  dfm_group(groups = format(docvars(corp, "data"), "%Y-%m"))

# Frequência de "onu" por mês
textstat_frequency(dfm_por_mes, groups = "grupo")
```

# Aplicações em RI

## O que podemos medir com NLP

| Conceito | Técnica |
|---|---|
| Agenda midiática | frequência por período |
| Framing | keyness entre portais |
| Polaridade | análise de sentimento |
| Redes de atores | co-ocorrências |
| Posição de um ator | dicionário temático |
| Evolução discursiva | frequência longitudinal |

# Exercício

## Análise de corpus de notícias

Use o dataset coletado nas aulas anteriores.

1. Crie um `corpus()` com os títulos;
2. Adicione `data` e `portal` como docvars;
3. Tokenize e remova stopwords;
4. Construa DFM;
5. Visualize as 20 palavras mais frequentes;
6. Crie dicionário com 3 temas de RI;
7. Aplique `dfm_lookup()`;
8. Analise: qual tema domina? Varia por portal?

# Próxima Aula

## Aplicações em RI

- framing na cobertura de política externa;
- agenda-setting e prioridades midiáticas;
- integração com GDELT Project;
- conectar métodos com teoria de RI.

# Obrigado

## Perguntas?
