---
title: "Aula 5"
subtitle: "Introdução ao Scraping com rvest"
author: "Vinicius Santos"

format:
  revealjs:
    theme: simple
    css: custom.scss

    width: 1600
    height: 900

    slide-number: c/t
    progress: true
    controls: true
    navigation-mode: linear

    transition: fade
    background-transition: fade

    chalkboard: true
    preview-links: auto
    code-copy: true

    center: false
    smaller: false
    toc: false

    footer: "Web Scraping e Dados Digitais em RI"

    highlight-style: github

execute:
  echo: true
  warning: false
  message: false

editor: visual
---

## Introdução ao Scraping com rvest

### Vinicius Santos

#### Web Scraping e Dados Digitais em RI

# Chegou a Hora

## Sabemos

- que dados digitais têm valor em RI;
- que há limites éticos e legais;
- como HTML e CSS estruturam páginas;
- como HTTP funciona.

## Agora vamos raspar

Com `rvest`, extraímos dados estruturados de páginas HTML.

# O Pacote rvest

## Criado pelo Hadley Wickham

`rvest` é o pacote padrão para scraping em R.

- integrado ao tidyverse;
- sintaxe simples e legível;
- funciona com CSS selectors e XPath.

```{r}
library(rvest)
```

# Funções Principais

## Leitura

| Função | Uso |
|---|---|
| `read_html()` | lê uma página HTML |

## Seleção

| Função | Uso |
|---|---|
| `html_elements()` | todos os elementos |
| `html_element()` | apenas o primeiro |

## Extração

| Função | Uso |
|---|---|
| `html_text2()` | texto do elemento |
| `html_attr()` | atributo específico |
| `html_table()` | tabela HTML |

# Fluxo Básico de Scraping

## Três etapas

```{r}
#| eval: false
# 1. Ler a página
pagina <- read_html("https://site.com")

# 2. Selecionar elementos
elementos <- pagina |>
  html_elements(".classe-do-elemento")

# 3. Extrair conteúdo
textos <- elementos |>
  html_text2()
```

# Exemplo: Agência Brasil

## Portal de notícias público

```{r}
#| eval: false
library(rvest)
library(tidyverse)

url <- "https://agenciabrasil.ebc.com.br/internacional"

pagina <- read_html(url)
pagina
```

## Inspecionar → identificar → selecionar

```{r}
#| eval: false
# Títulos das notícias
titulos <- pagina |>
  html_elements("h2") |>
  html_text2()

head(titulos)
```

# Construindo o Dataset

## Um vetor por campo

```{r}
#| eval: false
titulos <- pagina |>
  html_elements(".field-content a") |>
  html_text2()

links <- pagina |>
  html_elements(".field-content a") |>
  html_attr("href")
```

## Montando o tibble

```{r}
#| eval: false
library(tibble)

df <- tibble(
  titulo = titulos,
  link   = links
)

df
```

# Scraping de Tabelas

## html_table()

Converte diretamente `<table>` em dataframe.

```{r}
url_wiki <- "https://pt.wikipedia.org/wiki/Pa%C3%ADses_membros_da_ONU"

pagina_wiki <- read_html(url_wiki)

tabelas <- pagina_wiki |>
  html_table(fill = TRUE)

length(tabelas)
```

## Acessando a tabela certa

```{r}
# Ver a primeira tabela
head(tabelas[[1]])
```

# Texto vs Atributo

## Quando usar cada um?

```{r}
#| eval: false
# Texto visível do elemento
html_elements(pagina, "h2") |>
  html_text2()

# Atributo href (endereço do link)
html_elements(pagina, "a") |>
  html_attr("href")

# Atributo src (endereço da imagem)
html_elements(pagina, "img") |>
  html_attr("src")

# Atributo class
html_elements(pagina, "div") |>
  html_attr("class")
```

# Seletores Avançados

## Especificidade progressiva

```css
/* Simples */
h2

/* Por classe */
.titulo-noticia

/* Combinado */
article h2

/* Descendente com classe */
.feed-post .titulo

/* Atributo */
a[href^="https://"]
```

## Testando no R

```{r}
#| eval: false
# Quantos elementos encontrou?
pagina |>
  html_elements(".titulo") |>
  length()

# Ver o texto dos 5 primeiros
pagina |>
  html_elements(".titulo") |>
  html_text2() |>
  head(5)
```

# Scraping Ético com rvest

## Boas práticas

```{r}
#| eval: false
# 1. Identificar o scraper
session <- session("https://site.com") |>
  session_set_header("User-Agent", "Curso RI / pesquisa")

# 2. Respeitar delays
Sys.sleep(1)

# 3. Verificar robots.txt manualmente antes
```

## Verificar robots.txt

```{r}
#| eval: false
# Verificar antes de raspar
browseURL("https://agenciabrasil.ebc.com.br/robots.txt")
```

# Tratamento de Erros

## Páginas que falham

```{r}
#| eval: false
raspar_pagina <- function(url) {

  tryCatch(
    {
      Sys.sleep(1)
      read_html(url)
    },
    error = function(e) {
      message("Falhou: ", url)
      return(NULL)
    }
  )

}
```

## Filtrar resultados nulos

```{r}
#| eval: false
resultados <- purrr::map(urls, raspar_pagina)

# Remover falhas
resultados_validos <- purrr::compact(resultados)
```

# Scraping de Múltiplas Páginas

## Preparar URLs

```{r}
#| eval: false
# Gerar URLs de paginação
paginas <- paste0(
  "https://agenciabrasil.ebc.com.br/internacional?page=",
  0:4
)

paginas
```

## Iterar com purrr

```{r}
#| eval: false
extrair_titulos <- function(url) {

  Sys.sleep(1.5)

  pagina <- tryCatch(
    read_html(url),
    error = function(e) return(NULL)
  )

  if (is.null(pagina)) return(tibble())

  tibble(
    titulo = pagina |>
      html_elements("h2") |>
      html_text2(),
    url_fonte = url
  )
}

df_todas <- purrr::map_dfr(paginas, extrair_titulos)
```

# Limpeza de Texto

## Problemas comuns

```{r}
#| eval: false
titulos_brutos <- c(
  "  Diplomacia brasileira   \n",
  "\t ONU debate crise\n",
  "OTAN amplia presença   "
)

# Limpar espaços e quebras de linha
titulos_limpos <- stringr::str_squish(titulos_brutos)

titulos_limpos
```

## Remover strings indesejadas

```{r}
#| eval: false
# Remover prefixos padronizados
titulos <- stringr::str_remove(titulos, "^Notícia: ")

# Remover espaços duplos
titulos <- stringr::str_squish(titulos)
```

# Exemplo Completo

## Do zero ao dataset

```{r}
#| eval: false
library(rvest)
library(tidyverse)

# 1. URL alvo (verificar robots.txt antes)
url <- "https://agenciabrasil.ebc.com.br/internacional"

# 2. Ler página
pagina <- read_html(url)

# 3. Extrair elementos
titulos <- pagina |>
  html_elements("h2") |>
  html_text2() |>
  stringr::str_squish()

links <- pagina |>
  html_elements("h2 a") |>
  html_attr("href")

# 4. Construir dataset
df <- tibble(
  titulo     = titulos,
  link       = links,
  coletado   = Sys.time()
) |>
  filter(nchar(titulo) > 5)

# 5. Salvar
write_csv(df, "noticias_internacionais.csv")

df
```

# Quando rvest Não Funciona

## Páginas dinâmicas (JavaScript)

Alguns sites renderizam conteúdo com JavaScript.

`read_html()` captura apenas o HTML inicial — sem JS.

```{r}
#| eval: false
# rvest captura isso:
<div id="noticias"></div>

# Mas o conteúdo só aparece DEPOIS do JS rodar:
<div id="noticias">
  <article>...</article>
  <article>...</article>
</div>
```

## Solução: Selenium

Para conteúdo dinâmico usamos `RSelenium`.

Assunto das aulas 9 e 10.

# Exercício

## Raspar notícias internacionais

Escolha um dos portais:

- `https://agenciabrasil.ebc.com.br/internacional`
- `https://brasil.un.org/pt-br/news`
- `https://www.bbc.com/portuguese/internacional`

Construa um dataset com:

- título da notícia;
- link completo;
- data de coleta.

Depois:

- remova duplicatas;
- salve em CSV;
- interprete os temas mais frequentes.

# Próxima Aula

## Estruturando Dados

- listas → dataframes;
- limpeza de texto;
- normalização de datas;
- construção de datasets com 100+ observações.

# Obrigado

## Perguntas?
