---
title: "Aula 6"
subtitle: "Estruturando Dados"
author: "Vinicius Santos"

format:
  revealjs:
    theme: simple
    css: custom.scss

    width: 1600
    height: 900

    slide-number: c/t
    progress: true
    controls: true
    navigation-mode: linear

    transition: fade
    background-transition: fade

    chalkboard: true
    preview-links: auto
    code-copy: true

    center: false
    smaller: false
    toc: false

    footer: "Web Scraping e Dados Digitais em RI"

    highlight-style: github

execute:
  echo: true
  warning: false
  message: false

editor: visual
---

## Estruturando Dados

### Vinicius Santos

#### Web Scraping e Dados Digitais em RI

# O Problema

## Scraping produz listas

Dados brutos de scraping chegam como:

- vetores de texto;
- listas aninhadas;
- texto sujo;
- datas inconsistentes.

## Precisamos transformar em datasets

Um dataset científico tem:

- uma linha por observação;
- uma coluna por variável;
- tipos corretos;
- sem duplicatas;
- sem sujeira.

# Da Coleta ao Dataset

## O pipeline

```
scraping → lista → tibble → limpeza → normalização → análise
```

# Listas em R

## Por que listas?

Quando raspamos múltiplas páginas, cada página retorna dados.

O resultado natural é uma **lista de dataframes**.

```{r}
library(tidyverse)

lista_resultados <- list(
  tibble(titulo = c("Notícia A", "Notícia B"), data = "2026-05-12"),
  tibble(titulo = c("Notícia C", "Notícia D"), data = "2026-05-11"),
  tibble(titulo = c("Notícia E"),               data = "2026-05-10")
)

lista_resultados
```

## Combinando com bind_rows()

```{r}
df_combinado <- bind_rows(lista_resultados)

df_combinado
```

## Combinando com map_dfr()

```{r}
#| eval: false
# purrr::map_dfr() aplica função e une automaticamente
df_todas_paginas <- purrr::map_dfr(urls, raspar_pagina)
```

# Limpeza de Texto

## Problemas comuns

```{r}
textos_brutos <- c(
  "  \n Diplomacia brasileira \t ",
  "ONU debate crise\n\n",
  "China supera EUA    em exportações"
)
```

## str_squish() — o mais útil

```{r}
library(stringr)

str_squish(textos_brutos)
```

## Outras funções essenciais

```{r}
x <- "  Líderes do G7 se reúnem em Roma  "

str_trim(x)              # remove bordas
str_to_lower(x)          # minúsculas
str_to_upper(x)          # maiúsculas
str_to_title(x)          # título
str_remove(x, "do G7 ")  # remove padrão
```

# Expressões Regulares

## Padrões para limpeza

```{r}
titulos <- c(
  "Notícia: OTAN amplia presença",
  "Breaking: China e EUA negociam acordo",
  "Exclusivo: Itamaraty divulga nota"
)

# Remover prefixos padrão
str_remove(titulos, "^[A-Za-záéíóú]+: ")
```

## Casos comuns em RI

```{r}
# Remover numeração
str_remove("1. Acordo firmado em Genebra", "^\\d+\\.\\s*")

# Extrair ano de uma string
str_extract("Acordo de 2015 renovado", "\\d{4}")

# Detectar menção a países
str_detect(
  c("Brasil negocia com China", "EUA sanciona Irã"),
  "Brasil|China"
)
```

# Normalização de Datas

## Datas chegam em formatos variados

```{r}
datas_brutas <- c(
  "12 mai 2026",
  "2026-05-11",
  "May 10, 2026",
  "10/05/2026"
)
```

## lubridate facilita o parsing

```{r}
library(lubridate)

# Formato ISO já funciona direto
ymd("2026-05-11")

# Formatos mistos
parse_date_time(
  c("12 mai 2026", "May 10, 2026"),
  orders = c("d b Y", "B d, Y"),
  locale = c("pt_BR", "en_US")
)
```

## Formatos mais comuns

| Função | Formato |
|---|---|
| `ymd()` | 2026-05-12 |
| `dmy()` | 12/05/2026 |
| `mdy()` | 05/12/2026 |
| `ymd_hms()` | 2026-05-12 14:30:00 |

# Tipos de Dados

## Converter após scraping

```{r}
df_bruto <- tibble(
  titulo     = c("Notícia A", "Notícia B"),
  data_texto = c("2026-05-12", "2026-05-11"),
  paginas    = c("12", "34"),
  relevante  = c("sim", "não")
)

df_tipado <- df_bruto |>
  mutate(
    data      = ymd(data_texto),
    paginas   = as.integer(paginas),
    relevante = relevante == "sim"
  ) |>
  select(-data_texto)

df_tipado
```

# Deduplicar

## Notícias aparecem em múltiplas páginas

```{r}
df_com_dup <- tibble(
  titulo = c("ONU debate", "ONU debate", "OTAN amplia"),
  link   = c("/a", "/a", "/b")
)

# Deduplica pelo link (mais confiável que título)
distinct(df_com_dup, link, .keep_all = TRUE)
```

# Filtrar Ruído

## Menus, rodapés e outros elementos

```{r}
df_sujo <- tibble(
  titulo = c(
    "Internacional",
    "ONU aprova resolução histórica",
    "Leia mais",
    "China e EUA debatem tarifas",
    "Compartilhar"
  )
)

# Remover textos curtos ou genéricos
stopwords_ui <- c("Internacional", "Leia mais", "Compartilhar",
                  "Veja também", "Voltar", "Menu")

df_sujo |>
  filter(
    nchar(titulo) > 20,
    !titulo %in% stopwords_ui
  )
```

# Enriquecer o Dataset

## Adicionar colunas derivadas

```{r}
df_noticias <- tibble(
  titulo = c(
    "ONU discute reforma do Conselho de Segurança",
    "BRICS avança em moeda comum",
    "COP30 define metas climáticas"
  ),
  data = ymd(c("2026-05-12", "2026-05-11", "2026-05-10"))
)

df_enriquecido <- df_noticias |>
  mutate(
    # Componentes de data
    ano      = year(data),
    mes      = month(data, label = TRUE),
    dia_sem  = wday(data, label = TRUE),

    # Tamanho do título
    n_chars  = nchar(titulo),
    n_words  = str_count(titulo, "\\S+"),

    # Menção a atores
    menciona_onu    = str_detect(titulo, regex("ONU|Nações Unidas", ignore_case = TRUE)),
    menciona_brics  = str_detect(titulo, regex("BRICS", ignore_case = TRUE))
  )

df_enriquecido
```

# Pipeline Completo

## Do scraping ao dataset limpo

```{r}
#| eval: false
library(rvest)
library(tidyverse)
library(lubridate)

# 1. Coletar
paginas <- paste0(
  "https://agenciabrasil.ebc.com.br/internacional?page=",
  0:4
)

df_bruto <- purrr::map_dfr(paginas, function(url) {
  Sys.sleep(1.5)
  pagina <- tryCatch(read_html(url), error = function(e) NULL)
  if (is.null(pagina)) return(tibble())
  tibble(
    titulo = pagina |> html_elements("h2") |> html_text2(),
    link   = pagina |> html_elements("h2 a") |> html_attr("href"),
    coletado = Sys.time()
  )
})

# 2. Limpar
df_limpo <- df_bruto |>
  mutate(titulo = str_squish(titulo)) |>
  filter(nchar(titulo) > 20) |>
  distinct(link, .keep_all = TRUE)

# 3. Salvar
write_csv(df_limpo, "data/processed/noticias_internacionais.csv")
```

# Exemplo de Dataset Final

## O que um dataset de RI deve ter

| titulo | data | fonte | link | n_words | menciona_onu |
|---|---|---|---|---|---|
| ONU discute reforma... | 2026-05-12 | AB | /noticias/... | 6 | TRUE |
| BRICS avança... | 2026-05-11 | AB | /noticias/... | 4 | FALSE |

# Exercício

## Construir dataset com 100+ observações

1. Escolha um portal;
2. Raspe pelo menos 5 páginas;
3. Limpe títulos com `str_squish()`;
4. Normalize datas com `lubridate`;
5. Adicione colunas derivadas (ano, mês, n_words);
6. Deduplicar por link;
7. Filtre ruído (nchar > 20);
8. Salve em CSV.

# Próxima Aula

## Paginação e Loops

- loops em R;
- paginação automática;
- funções de coleta;
- escalando para centenas de páginas.

# Obrigado

## Perguntas?
