---
title: "Aula 15"
subtitle: "Desenvolvimento do Projeto Final"
author: "Vinicius Santos"

format:
  revealjs:
    theme: simple
    css: custom.scss

    width: 1600
    height: 900

    slide-number: c/t
    progress: true
    controls: true
    navigation-mode: linear

    transition: fade
    background-transition: fade

    chalkboard: true
    preview-links: auto
    code-copy: true

    center: false
    smaller: false
    toc: false

    footer: "Web Scraping e Dados Digitais em RI"

    highlight-style: github

execute:
  eval: false
  echo: true
  warning: false
  message: false

editor: visual
---

## Desenvolvimento do Projeto Final

### Vinicius Santos

#### Web Scraping e Dados Digitais em RI

# O que é o Projeto Final

## Construir um dataset original

Um projeto de pesquisa completo que envolve:

-   pergunta de pesquisa clara;
-   coleta de dados originais;
-   limpeza e documentação;
-   análise substantiva;
-   interpretação teórica.

## O que não é

-   reprodução de análise já publicada;
-   download de dados prontos;
-   análise sem pergunta teórica.

# Estrutura do Projeto

## Cinco etapas obrigatórias

1.  **Pergunta** — o que você quer saber?
2.  **Coleta** — de onde e como?
3.  **Limpeza** — o dado está pronto para análise?
4.  **Análise** — o que os dados mostram?
5.  **Interpretação** — o que isso significa para RI?

# Etapa 1: Pergunta de Pesquisa

## Uma boa pergunta de pesquisa

-   é específica (não "como funciona a diplomacia");
-   é empírica (pode ser respondida com dados);
-   tem variação (há diferença a ser explicada);
-   tem relevância teórica (conecta com literatura).

## Exemplos

-   Como a cobertura brasileira do conflito ucraniano difere da cobertura europeia?
-   Sanções econômicas afetaram as exportações russas pós-2022?
-   Quais temas dominam os discursos do Itamaraty no G20?
-   A presença do Brasil nos fóruns multilaterais cresceu após 2023?

# Etapa 2: Fontes de Dados

## Mapear antes de coletar

| Fonte          | Tipo        | Acesso   |
|----------------|-------------|----------|
| Agência Brasil | HTML        | scraping |
| BBC Português  | HTML        | scraping |
| Banco Mundial  | API pública | httr2    |
| GDELT Project  | API pública | httr2    |
| Itamaraty      | HTML        | scraping |
| Câmara/Senado  | API pública | httr2    |
| Google News    | RSS         | xml2     |

## Critérios de escolha

-   robôs.txt permite scraping?
-   há API disponível (prefira)?
-   qual período coberto?
-   qual idioma?
-   qual granularidade?

# Etapa 3: Coleta

## Princípios

```{r}
#| eval: false
# 1. Sempre verificar robots.txt
# 2. Sempre usar delay
# 3. Sempre identificar o scraper
# 4. Sempre salvar raw antes de processar
# 5. Sempre registrar metadados de coleta
```

## Estrutura de coleta

```{r}
#| eval: false
source("scripts/utils/scraper.R")

df_raw <- coletar_corpus(
  portal      = "Agência Brasil",
  url_base    = "https://agenciabrasil.ebc.com.br/internacional?page=",
  n_paginas   = 20,
  delay       = 1.5
)

# Salvar imediatamente
write_csv(df_raw, paste0(
  "data/raw/agencia_brasil_",
  format(Sys.Date(), "%Y%m%d"),
  ".csv"
))
```

# Etapa 4: Limpeza

## Checklist de limpeza

-   [ ] Textos limpos com `str_squish()`?
-   [ ] Datas em formato Date?
-   [ ] Duplicatas removidas?
-   [ ] Ruído filtrado (nchar \> 20)?
-   [ ] Colunas tipadas corretamente?
-   [ ] Metadados preservados?
-   [ ] Tamanho razoável?

## Pipeline de limpeza

```{r}
#| eval: false
df_limpo <- df_raw |>
  mutate(
    titulo    = str_squish(titulo),
    data      = lubridate::ymd(data_coleta),
    n_words   = stringr::str_count(titulo, "\\S+")
  ) |>
  filter(
    nchar(titulo) > 20,
    !is.na(data)
  ) |>
  distinct(link, .keep_all = TRUE)
```

# Etapa 5: Análise

## O mínimo esperado

-   estatísticas descritivas do corpus;
-   frequência de palavras-chave;
-   variação por portal / período;
-   pelo menos uma análise temática ou de framing.

## O que surpreende

-   descobertas contra-intuitivas;
-   padrões que a teoria não previa;
-   diferenças entre fontes;
-   mudanças ao longo do tempo.

# Documentação Metodológica

## Seção de metodologia

``` markdown
## Metodologia de Coleta

**Fonte**: Agência Brasil (agenciabrasil.ebc.com.br)
**Seção**: Internacional
**Período**: 01/jan/2025 a 31/dez/2025
**Método**: scraping HTML com rvest
**Frequência de acesso**: 1 requisição a cada 1.5s
**robots.txt verificado**: sim (acesso permitido)
**Total de páginas raspadas**: 50
**Observações coletadas (raw)**: 847
**Observações após limpeza**: 712

**Script de coleta**: scripts/01_coleta.R
**Data de execução**: 2026-05-12
**Versão do R**: 4.4.0
```

# Validação do Dataset

## Verificações obrigatórias

```{r}
#| eval: false
# Verificar integridade
summary(df_limpo)
vis_dat(df_limpo)        # pacote visdat

# Verificar ausentes
colSums(is.na(df_limpo))

# Verificar duplicatas
df_limpo |>
  add_count(link) |>
  filter(n > 1)

# Verificar distribuição temporal
df_limpo |>
  count(mes = floor_date(data, "month")) |>
  ggplot(aes(mes, n)) + geom_col()
```

# Pipeline Final com targets

## \_targets.R do projeto

```{r}
#| eval: false
library(targets)
library(tarchetypes)

source("scripts/utils/scraper.R")
source("scripts/utils/limpeza.R")
source("scripts/utils/nlp.R")
source("scripts/utils/analise.R")

list(
  # Coleta
  tar_target(raw_agencia, coletar_agencia(0:19)),
  tar_target(raw_onu,     coletar_onu(0:9)),

  # Integração
  tar_target(corpus_bruto, bind_rows(raw_agencia, raw_onu)),

  # Limpeza
  tar_target(corpus_limpo, limpar_corpus(corpus_bruto)),

  # NLP
  tar_target(dfm_corp, construir_dfm(corpus_limpo)),
  tar_target(keyness,  calcular_keyness(dfm_corp)),
  tar_target(frames,   aplicar_frames(dfm_corp)),

  # Outputs
  tar_target(fig_freq,    plotar_frequencia(dfm_corp), format = "file"),
  tar_target(fig_keyness, plotar_keyness(keyness),    format = "file"),
  tar_target(tab_frames,  exportar_tabela(frames),    format = "file"),

  # Relatório
  tar_quarto(relatorio, "docs/relatorio_final.qmd")
)
```

# Entregável Final

## O que entregar

1.  **Repositório organizado** com estrutura padrão;
2.  \*\*\_targets.R\*\* com pipeline completo;
3.  **README.md** documentando o projeto;
4.  **Relatório** (Quarto) com:
    -   pergunta de pesquisa;
    -   metodologia de coleta;
    -   análise descritiva;
    -   análise temática/framing;
    -   interpretação teórica;
    -   limitações;
5.  **Dataset** em `data/processed/`.

# Limitações e Validade

## Seção obrigatória

Todo projeto deve discutir:

-   **viés de seleção** — o dado representa o quê?
-   **validade de medida** — o indicador mede o conceito?
-   **temporalidade** — quando foi coletado?
-   **representatividade** — qual universo?
-   **fragmentação** — o que não conseguimos capturar?

# Perguntas para Guiar o Projeto

## Checklist final

-   [ ] A pergunta é empírica e específica?
-   [ ] A fonte é acessível e permitida?
-   [ ] O dataset tem volume suficiente (100+)?
-   [ ] O pipeline é reproduzível?
-   [ ] A análise conecta com teoria de RI?
-   [ ] As limitações estão documentadas?
-   [ ] O README explica como re-executar?

# Cronograma

## Desenvolvimento em sala

| Atividade                | Prazo           |
|--------------------------|-----------------|
| Definir pergunta e fonte | Esta semana     |
| Coleta e limpeza         | Semana seguinte |
| Análise                  | +1 semana       |
| Relatório final          | +1 semana       |

# O que Aprendemos neste Curso

## Módulo I — Fundamentos

-   dados digitais em RI;
-   ética e legalidade;
-   HTML, CSS, HTTP.

## Módulo II — Scraping

-   rvest;
-   paginação;
-   robustez;
-   JavaScript e Selenium.

## Módulo III — Pipelines

-   organização;
-   targets;
-   reprodutibilidade.

## Módulo IV — Análise

-   quanteda;
-   framing e keyness;
-   GDELT;
-   redes de atores.

# Uma Última Reflexão

## Pesquisar é construir infraestrutura de dados

A pesquisa computacional em RI exige:

-   coleta sistemática;
-   estruturação rigorosa;
-   análise válida;
-   interpretação teórica;
-   transparência metodológica.

## Você agora tem as ferramentas

O resto é pergunta e criatividade.

# Obrigado

## Boa sorte no projeto!

Dúvidas e questões:

-   abrir issue no repositório do curso;
-   ou enviar por e-mail.

# Sucesso!
